臺灣板橋地方法院刑事判決　　　　　　　　　　　　　　九十一年度自字第二九號
　　自　訴　人　乙○○
　　被　　　告　甲○○
　　選任辯護人　劉昌崙律師
　　　　　　　　林聖彬律師
右列被告因誣告案件，經自訴人提起自訴，本院判決如左：
    主  文
甲○○無罪。
    理  由
一、自訴意旨略以：被告甲○○因積欠第三人丙○○新臺幣（下同）二百餘萬元債務
    ，而丙○○又積欠自訴人債務，故丙○○與被告甲○○相約於民國八十九年十一
    月七日至自訴人坐落臺北縣中和市○○路五八號二樓之四辦公室內商討債務清償
    及債權讓與事宜，經雙方合意由被告簽發本票二紙，金額各為十五萬元及簽立債
    權確認書一紙而達成和解付款條件。嗣前開二紙本票並當場由丙○○背書轉讓予
    自訴人，其間過程平和、氣氛良好，自訴人並應被告要求代為影印交付上開本票
    及債權確認書影本予被告，被告對自訴人之協助讚賞有加，並一一向在場人士握
    手致意始行離去。詎被告為逃避債務，並意圖為使自訴人及第三人丙○○受刑事
    處分，竟於翌（八）日前往臺北縣警察局中和分局南勢角派出所向警報案謊報係
    遭自訴人及丙○○共同恐嚇始簽發上開本票及債權確認書，而使承辦警員製作筆
    錄登載於職掌之公文書，案經臺灣板橋地方法院檢察署檢察官偵查後始為不起訴
    之處分，因認被告涉有刑法第一百六十九條之第一項之誣告及同法第二百十四條
    之使公務員登載不實罪嫌。
二、訊據被告甲○○堅決否認有何上開犯行，辯稱：第三人丙○○前主張訴請被告給
    付一百八十三萬餘元，經臺灣臺北地方法院判決被告僅應給付其二十一萬元，惟
    上訴第二審訴訟中，被告已陸續給付第三人丙○○十六萬元五千元，故臺灣高等
    法院嗣僅判決被告應給付第三人丙○○四萬五千元，惟被告嗣又陸續清償其一萬
    八千元，故現僅積欠第三人丙○○二萬七千元。被告於八十九年十一月三日住處
    遭人以油漆寫下「甲○○欠債還錢」等字，並留下自訴人辦公室之電話，被告聯
    絡後始於八十九年十一月七日應約前往自訴人辦公室，被告並無積欠自訴人及第
    三人丙○○其他債務，詎遭彼二人共同恐嚇不寫則死路一條，休想走出辦公室一
    步等語，始不得不簽下上開本票二紙及債權確認書。其事後向警提出告訴，雖經
    檢察官以罪嫌不足而不起訴處分在案，但被告絕非故意虛構事實而誣告自訴人，
    自訴人確係以令被告心生畏懼之言語之不適當方式，要求被告簽發本票等語置辯
    。
三、按誣告罪之成立以意圖他人受刑事處分或懲戒處分，而為虛偽之告訴告發報告者
    為要件。所謂虛偽係指明知無此事實故意捏造而言，若告訴人誤認有此事實或以
    為有此嫌疑，自不得指為虛偽，即難科以本罪。又誣告罪之成立，以告訴人所訴
    被訴人之事實必須完全出於虛構為要件，若有出於誤會或懷疑有此事實而為申告
    ，以致不能證明其所訴之事實為真實，縱被訴人不負刑責，而告訴人本缺乏誣告
    之故意，亦難成立誣告罪名。再告訴人所訴事實不能證明其係屬實，在對於被訴
    人為不起訴處分確定者，固不能謂告訴人因此即應負誣告罪責，然此必以告訴人
    有出於誤會或懷疑被訴人有此事實，或對其事實張大其詞而為申告之情形，始足
    以當之。最高法院四十年臺上字第八八號、四十四年臺上字第八九二號、三十二
    年上字第一八四號判例意旨可資參照。
四、查本件被告於九十一年十一月八日向臺北縣警察局中和分局告訴自訴人及第三人
    丙○○共同恐嚇取財案件，固經臺灣板橋地方法院檢察署檢察官以九十一年度偵
    字第一七六七四號為不起訴處分（尚未確定，現經被告提起再議中），固有自訴
    人提出之上開不起訴處分書一紙在卷可按，並經本院調取上開偵查卷核閱屬實，
    而均考其不起訴處分理由，無非係以：所簽立之債權確認書上，被告自承尚積欠
    第三人丙○○二萬七千元之債務，另筆所載十五萬元之債務，被告亦不否認在七
    十八年間因丙○○要與其合建，但因伊之房屋座落之土地地上權辦不出來，二人
    曾委託案外人劉英武辦理，由丙○○給付劉英武十五萬元，但後來劉英武辦不出
    來，錢亦未退還丙○○等情。雖就該十五萬元係丙○○自行交給劉英武，或係由
    伊轉交等情，二人間尚有爭執，惟揆諸附卷之七十八年一月三十一日告訴人所簽
    寫之委託書影本所載，該款係由被告收受。不論實情如何，二人之間確有該筆十
    五萬元之債務糾葛，應可認定。另前開民事訴訟案件中，丙○○雖僅獲得部分勝
    訴之判決，惟依其主張被告欠伊之金額高達一百八十三萬餘元，丙○○獲部分敗
    訴之原因，係因就其所主張該部份為借款之請求權依據未能舉證其確為借款債權
    所致，但二人間確有該筆債務之糾葛，亦可認定。是揆諸上述等情，丙○○辯稱
    係因被告欠伊錢，才要求被告簽寫債權確認書及本票等情，即非無據。而丙○○
    雖未積欠乙○○本人債務，但丙○○前曾積欠李英育之父親李彰弘四百餘萬元，
    而李英育之前妻郭麗絹曾委託乙○○代為催討等情，亦據郭麗絹於警訊中證述綦
    詳，是自訴人所辯亦與實情大致相符。被告於警訊中指稱係丙○○向伊恐嚇「如
    不從的話死路一條」，伊才簽寫簽寫債權確認書及本票云云，於本署偵查中則改
    稱係自訴人等二人均有向其恐嚇「如不寫的話，休想走出辦公室」，伊才簽寫債
    權確認書及本票等語，其前後所陳已不一致，且並無其他積極事證，足徵其陳述
    係與事實相符，參諸被告確有積欠丙○○債務及與丙○○有金錢糾葛，其所簽寫
    之債權確認書內容亦大致與事實相符等情，自不能僅憑告訴人片面之陳述，即遽
    為不利被告事實之認定，自應認自訴人及丙○○二人罪嫌尚屬不足等情。從而本
    件被告告訴自訴人等恐嚇取財案件，所以為檢察官為不起訴處分，無非係以系爭
    債權確認書所載其中一筆二萬七千元債務，已據被告所自承，而另筆十五萬元債
    務，乃係與第三人劉英武因合建之債務糾葛，而自訴人亦確有受第三人丙○○之
    債主郭麗娟委託代為催討對丙○○之債務，足認二造間確有債務糾葛，而被告於
    警訊與偵查中之指訴為恐嚇之人亦先後不一，因認自難僅以被告之片面指訴，即
    認自訴人等有恐嚇之犯行等情，是被告乃係因簽立上開債權確認書時所指訴之遭
    恐嚇事實，不能證明為真實，致為檢察官為不起訴處分，惟就其於當時應約前往
    自訴人辦公室協商與第三人丙○○間債務糾葛，並簽立系爭債權確認書及本票二
    紙之事實，乃屬實在，被告並非完全無此事實而故意虛構捏造。而僅係就如何簽
    立上開債權確認書及本票過程，被告主張其間曾遭自訴人等恐嚇，自訴人則主張
    係被告合意自願並無恐嚇情事。
五、復查本件依二造所簽立之債權確認書所載，確認之債權計有二筆，分別為十五萬
    元及二萬七千元，除二萬七千元即係二造前開民事訴訟所判決確定，並為被告所
    自承尚積欠之餘額外，另十五萬元則係前開交付劉英武部分債務，已據第三人丙○○於本院訊問時所自承在案，惟按被告當時簽發者計有金額各為十五萬元之本
    票二紙，除前開二萬七千元部分因有確定判決書，故並未另行簽發憑據，此已為
    自訴人所自承外，何以被告竟重複簽發金額同為十五萬元之本票二紙？經本院質
    以第三人丙○○，雖辯稱即係前開民事訴訟所起訴爭執之借款二百零三萬元（起
    訴金額為一百八十三萬餘元）部分，然再經本院質以上開民事訴訟業經判決確定
    債權額僅有二十一萬元，何以被告仍須再簽發十五萬元本票，證人丙○○竟答以
    「不知道」，而自訴人亦辯稱此係第三人丙○○與被告之債權債務關係，伊並不
    清楚等語（以上均見本院九十一年一月二十八日訊問筆錄），則衡情被告對已判
    決確定不存在之債務，且自始均否認存在之債務，何以經自訴人及第三人丙○○
    邀集前往協商後，竟反行承認，並另簽發十五萬元本票和解？卻又未於二造所簽
    立之債權確認書上記載其詳？再參酌被告住處大門前牆壁於九十一年十月三日即
    遭人書寫「欠債還錢，甲○○不要臉」等字樣，有被告提出照片二紙在卷可憑，
    而自訴人復不否認其上所書寫之電話號碼即係其辦公室之電話號碼，是依上開客
    觀上之情狀，被告前所指訴因遭自訴人及第三人丙○○恐嚇始行簽立上開債權確
    認書及本票等情，雖經檢察官以無其他積極證據足以證明為真實而為不起訴處分
    ，但被告既自始否認有上開債務存在，何以於協商過程中反行承認並簽發本票？
    自訴人及第三人丙○○對此協商過程中被告意志之變更轉變，亦無法提出合理之
    被告承認上開債務之理由說明，是客觀上即難謂被告不無因懷疑及誤認於二造協
    商之前及其間過程中，自訴人及第三人丙○○有從事陷其於身心不安之言行，致
    於向警告訴時誇大為遭恐嚇之嫌疑，而尚不得謂自訴人所指訴之被告故意虛偽誣
    告事實，已達於一般人均不可合理懷疑其真實之確信性，從而本件尚不足以擔保
    確信被告有故意誣告之犯意及事實，揆之前開說明，自難認被告主觀上有意圖使
    自訴人受刑事處分，而故意虛構捏造明知並不存在之事實而為虛偽告訴之誣告犯
    意可言，自與刑法上之誣告罪之構成要件有間。至自訴人所聲請傳喚之證人李道
    明雖於本院結證稱當時伊在場並未聽聞有何恐嚇脅迫之語等情，惟亦證稱當時自
    訴人、丙○○與被告三人係辦公室會客沙發上商談，至於談些什麼，伊並不了解
    等語，亦足見證人李道明對當時雙方商談過程言詞細節及內容並不知曉，自不足
    憑以即認被告係屬故意誣告。另自訴人謂被告向警虛偽告訴之行為，亦涉有刑法
    二百十四條之使公務員登載不實之罪嫌云云，惟查本件既不足以證明被告有誣告
    之故意，且按警察機關本即有實質調查申告犯罪真實與否之職權，並非一經他人
    申告，警察機關即有登載之義務，自與刑法第二百十四條之使公務員登載不實之
    構成要件有間（最高法院七十三年臺上字第一七一○號判例意旨參照），此部分
    犯行亦屬不能證明。此外復查無其他積極證據，足以證明被告有何誣告及使公務
    員登載不實之犯行，依法自應為被告無罪之諭知。
據上論斷，應依刑事訴訟法第三百四十三條、第三百零一條第一項，判決如主文。
中      華      民      國      九十一      年      四    月    十五    日
              臺灣板橋地方法院刑事第六庭
                                          法  官  朱 耀 平
右正本證明與原本無異。
如不服本判決，應於判決送達後十日內，向本院提出上訴狀。
                                          書記官  黃 炎 煌
中      華      民      國      九十一      年      四    月    十六    日
